高雄高等行政法院判決　　　　　　　　　　　　　　　　九十一年度訴字第五四號
　　　　　　　　　　　　　　　.
　　原　　　告　乙　○
　　　　　　　　丙○○
　　兼右一人
　　訴訟代理人　甲○○
　　被　　　告　臺南縣政府
　　代　表　人　丁○○縣長
　　訴訟代理人　戊○○
　　　　　　　　己○○
右當事人間因徵收補償事件，原告提起行政訴訟。本院判決如左：
    主  文
原告之訴駁回。
訴訟費用由原告負擔。
    事  實
一、事實概要：
    原告等三人所有台南縣仁德鄉○○段第八八－三、六三－三、一○五－三、一○
    九－二、一○九－三地號等五筆土地，前因交通部台灣區○道○○○路局辦理中
    山高速公路員林－高雄段拓寬工程（台南都會區路段拓寬工程）需要，經被告奉
    內政部九十年九月十四日台內地字第九○七三七二○號函核准徵收（本次共徵收
    台南縣仁德鄉○○段第六三－三地號等七十九筆土地，合計面積○．九九○四公
    頃），並由被告於九十年十一月十五日以九○府地徵字第一七一一一一號公告徵
    收，期間自九十年十一月十五日起至九十年十二月十五日止，並同時列冊公告一
    併徵收其土地改良物在案。嗣原告等三人於公告期間即九十年十一月二十四日具
    異議書向被告請求就系爭第八八－三、六三－三、一○五－三地號等土地上所種
    植而漏未查估之多株植物予以補償，並請求於該等土地上所填加之土方亦應一併
    補償。而被告則分別以九十年十二月三日府地徵字第一七七九五四號及九十年十
    二月十九日府地徵字第一八六一九二號函復原告稱地上物遺漏查估部分，俟仁德
    鄉公所查明後另案函復。原告不服，乃逕向本院提起本件訴訟。
二、兩造聲明：
  (一)原告聲明求為判決：
    (1)被告應給付原告新台幣（下同）二十四萬一千七百十一元五角及自民國九十年
      十二月二十六日被告發放補償費起至清償日止，以年利百分之五計算之法定遲
      延利息。
    (2)訴訟費用由被告負擔。
  (二)被告聲明求為判決：
    如主文所示。
三、兩造之主張：
  甲、原告主張之理由：
    1.原告等三人就被告辦理徵收補償乙事，因發現有遺漏情事，乃於公告期間內依
      法提出異議。惟被告不論是公文函復，亦或是承辦人員之口頭答復，在在足使
      原告確信被告並無意就原告異議事項而為補償。是原告依行政訴訟法第八條規
      定，就本件因公法上原因所生財產之給付，提起本件給付訴訟，依法洵無違誤
      。
    2.按行政救濟在現行法上，有異議（土地法、關稅法）、復查（稅捐稽徵法）、
      復審（公務員考績法）、申訴（教師法）等等用語，惟不論其形式上用語如何
      ，依司法院釋字第二九五號解釋，其目的均在使為行政處分之機關，自行矯正
      其違法或不當處分，以維護人民之權益，其實質上意義仍屬足以達到行政救濟
      之訴願，而與訴願程序相當，自無須再踐行訴願程序。訴願法第一條第一項但
      書：「法律另有規定者，從其規定」，即係包括此等辭異而義同之行政救濟程
      序而言。再參照司法院釋字第二四三號解釋，亦指出經過法律另有之規定且相
      當於訴願之救濟程序後，無須再踐行訴願程序，即已具備提起行政訴訟的要件
      。
    3.其次，根據司法院大法官會議解釋，異議相當於訴願程序，則依訴願法第八十
      五條第一項規定，其受理機關應於三個月內為訴願之決定。從而，人民因公法
      上之原因發生財產上給付爭執，因不服訴願決定或提起訴願逾三個月受理機關
      不為決定者，自得提起給付之訴。故本件縱稱被告九十年十二月十九日公文答
      復與九十一年一月十日口頭答復，尚不構成駁回異議之決定，亦因原告提起異
      議逾三個月，被告迄不為決定，原告等自得依行政訴訟法第八條第一項之規定
      ，提起本件行政訴訟。
    4.依土地徵收條例第三十一條規定，土地改良物分為建築改良物與農作改良物。
      農作改良物指土地上生長的植物，不成問題。而農作改良物以外，凡定位於土
      地上之工作物（參照民法第一九一條），則概屬該條例所謂「建築改良物」。
      原告將其所有之土地填土增高，防止淹水，以利耕作，猶如原告埋設地下水管
      ，樹立水泥柱，披蓋塑膠網（已經獲得補償），均屬建築改良物。工作物由土
      方、磚石、鋼材、木材等構成，不得因土方之為土壤即排除其為建築改良物之
      列。
    5.又原告等三人被徵收之第八八－三、六三－三、一○五－三地號等土地，前於
      六十四年高速公路初建時，因排水不良而填土增高，其土地公告現值並不因填
      土增高而提高，而原告請求補償者，乃人工填土現存之土方價值，此與依公告
      現值計算地價補償毫無關聯。原告填土增高，土方使用目的與地下水管、水泥
      柱、塑膠網相同，皆為耕作所需之工作物，無須登記，均應比類為建築改良物
      予以補償。被告九十年十二月十九日與九十年十二月三日二次公文，不求甚解
      ，直竟認為原告異議目的在於提高地價補償，是被告遽引平均地權條例施行細
      則，拒絕補償土方價值，無足採信。有關土方之補償，經詢榮工處工程人員及
      販賣土方之砂石車司機，得知運到系爭土地每立方公尺鬆土一百八十元，壓實
      後約為0.6立方公尺，系爭土地填土增高1.5公尺，而系爭三筆被徵收土地面積
      為192.47平方公尺（70.22＋87.99＋34.26＝192.47㎡），所需土方為1.5×
      192.47＝288.705㎡，此為壓實後之土方，故所須鬆土為288.705÷0.6＝
      481.175㎡，故原告請求之土方補償為八萬六千六百十一元五角（481.175×
      180＝86611.5元）。
    6.至於作物部分，依民法第七百六十五條及土地徵收條例第二十三條規定，在徵
      收公告前，原告自得在自有之土地上種植合法之作物。而原告請求補償之合法
      作物，均係種植多年以上，正常生長，並非聞悉徵收之情事而故為搶植或濫種
      ，期求取得不當利益。被告一再主張，依其訂頒之辦理農作改良物徵收補償費
      查估基準，則規定單位面積種植數量超過各該種類單位面積栽培限量者，其超
      出部分不予補償，然所以如此，乃為防止土地所有人於徵收前故為搶植或濫種
      ，意圖取得不當利益而設（參照司法院釋字第三四四號解釋）。故土地所有人
      若無因聞悉徵收而搶植或濫種之情事，於法言法，被告自應就系爭土地之改良
      物實際具體狀況為估定補償。被告拒絕承認原告所種作物之實際具體狀況，限
      以固定不變之單位面積種植數量計算補償費，顯然違背土地徵收條例第三十一
      條第二項以現值估定補償費之規定，而增設法律所無之限制。查原告等於徵收
      前十六年，即在系爭第八八－三地號土地種有阿拉伯椰棗，或俗稱非洲蜜棗，
      遺存四棵，目前地面直徑八十公分，已近開花結果的時期，被告應比照菩提樹
      補償，每棵一八、一五○元，從而被告應補償阿拉伯椰棗七萬二千六百元。又
      原告早在系爭土地被徵收前十餘年，即在系爭第六三－三地號土地上種植巴西
      鐵樹共有三百多棵以上，一公尺至二公尺者有二五○棵。如按每棵三三○元計
      算，該部分被告亦應補償原告八萬二千五百元。
  乙、被告主張之理由：
    1.土地權利人於公告期間內向該管直轄市或縣（市）主管機關以書面提出。該管
      直轄市或縣（市）主管機關接獲異議後應即查明處理，並將查處情形以書面通
      知土地權利關係人．．被徵收土地權利關係人對於徵收補償價額不服前項查處
      情形者，該管直轄市或縣（市）主管機關得提地價評議委員會復議，土地權利
      關係人不服復議結果者，得依法提起行政救濟，為土地徵收條例第二十二條所
      明定。
    2.交通部台灣區○道○○○路局辦理中山高速公路員林－高雄段拓寬工程（台南
      都會區路段拓寬工程）需要，被告前奉內政部九十年九月十四日台內地字第九
      ○七三七二○號函核准徵收本縣仁德鄉○○段第六三－三地號等七十九筆土地
      ，合計面積○．九九○四公頃，並經被告九十年十一月十五日府地徵字第一七
      一一一一號公告徵收在案。原告等人於九十年十一月二十四日具異議書稱其就
      系爭第八八－三、六三－三、一○五－三地號等土地所填加之土方漏未補償，
      此外，系爭土地尚有多種作物亦均未予查估補償，應予更正補償費等語，業經
      被告以九十年十二月三日府地徵字第一七七九五四號及九十年十二月十九日府
      地徵字第一八六一九二號函復原告等人稱．．至於地上物遺漏查估俟仁德鄉公
      所查明另案函復在案。
    3.原告等人提出異議後，被告雖函復原告地上物遺漏查估部分，俟仁德鄉公所查
      明後另案函復，然並非表示不予補償。而原告未就此表示不服，且亦不待被告
      將本案提地價評議委員會復議，即逕向大院起訴，則原告之訴為無理由，應予
      駁回。
    理  由
一、按「徵收土地時，其改良物應一併徵收。」土地徵收條例第五條第一項前段定有
    明文。又徵收土地或土地改良物，應發給補償費。又「建築改良物及農作改良物
    之補償費，由直轄市或縣（市）主管機關會同有關機關估定之；其查估基準，由
    中央主管機關定之。又土地改良物被徵收時，其應受之補償費，由該管直轄市或
    縣（市）主管機關會同有關機關估定之。」同條例第三十一條第三項亦有明文規
    定。再者，「直轄巿或縣（巿）主管機關於接到中央主管機關通知核准徵收案時
    ，應即公告，並以書面通知土地或土地改良物所有權人及他項權利人。」「土地
    權利關係人對於第十八條第一項之公告有異議者，應於公告期間內向該管直轄巿
    或縣（巿）主管機關以書面提出。該管直轄巿或縣（巿）主管機關接受異議後應
    即查明處理，並將查處情形以書面通知土地權利關係人。被徵收土地權利關係人
    對於徵收補償價額不服前項查處情形者，該管直轄巿或縣（巿）主管機關得提請
    地價評議委員會復議，土地權利關係人不服復議結果者，得依法提起行政救濟。
    」亦為同條例第十八條、第二十二條第一項、第二項所明定。準此，有關土地或
    土地改良物被徵收時，其應受之補償費，既應由該管直轄市或縣（市）主管機關
    會同有關機關估定之，則補償費金額之作成，自須由行政機關依一定程序以行政
    處分之方式為之，從而人民就土地或土地改良物因被徵收而所生之爭執，其循序
    向法院提起行政訴訟者，即應請求行政法院判命行政機關作成補償之行政處分，
    是項司法救濟，應屬行政訴訟法第五條課予義務訴訟之範圍，申言之，人民請求
    行政機關作成上開補償之授益處分，如行政機關對其請求於法令所定期間內應作
    為而不作為，應提起「怠為處分之課予義務訴訟」（第五條第一項）；反之，如
    行政機關對其請求逕予駁回，則應提起「排除否准之課予訴訟」（第五條第二項
    ），而非得逕行提起同法第八條之一般給付訴訟，核先敘明。
二、查原告等三人所有台南縣仁德鄉○○段第八八－三、六三－三、一○五－三、一
    ○九－二、一○九－三地號等五筆土地，前因交通部台灣區○道○○○路局辦理
    中山高速公路員林－高雄段拓寬工程（台南都會區路段拓寬工程）需要，經被告
    奉內政部九十年九月十四日台內地字第九○七三七二○號函核准徵收（本次共徵
    收台南縣仁德鄉○○段第六三－三地號等七十九筆土地，合計面積○．九九○四
    公頃），並由被告於九十年十一月十五日以九○府地徵字第一七一一一一號公告
    徵收，期間自九十年十一月十五日起至九十年十二月十五日止，並同時列冊公告
    一併徵收其土地改良物在案。嗣原告等三人於公告期間即九十年十一月二十四日
    具異議書向被告陳稱系爭第八八－三、六三－三、一○五－三地號等土地尚有多
    株植物未予補償，另該等土地所填之土方亦應補償。而被告則分別以九十年十二
    月三日九十府地徵字第一七七九五四號及九十年十二月十九日九十府地徵字第一
    八六一九二號函復原告等三人稱地上物遺漏查估部分，俟仁德鄉公所查明後另案
    函復等情，此有台南縣政府九十年十一月十五日府地徵字第一七一一一一號公告
    、異議書、台南縣政府九十年十二月三日九十府地徵字第一七七九五四號函等附
    於本院九十年度聲字第五號卷內可稽，並為兩造所不爭執，自堪信為真實。
三、次查，本件原告起訴意旨，無非以：原告等三人被徵收之第八八－三、六三－三
    、一○五－三地號等土地，前於六十四年高速公路初建時，因排水不良而填土增
    高，而原告請求被告就其填加之土方予以補償，惟被告卻拒絕補償，爰依每立方
    公尺一百八十元價格，請求被告補償土方八萬六千六百十一元五角。至於作物部
    分，原告等在系爭土地上種植之阿拉伯椰棗及巴西鐵樹，均係種植多年以上，並
    非聞悉有徵收之情事而故為搶植或濫種，期求取得不當利益。然被告一再以其訂
    頒之「辦理農作改良物徵收補償費查估基準」規定單位面積種植數量超過各該種
    類單位面積栽培限量者，其超出部分不予補償，而拒絕原告補償之請求，顯然違
    背土地徵收條例第三十一條第二項以現值估定補償費之規定，而增設法律所無之
    限制。茲查，原告等在系爭第八八－三地號土地種有阿拉伯椰棗四棵，目前地面
    直徑八十公分，已近開花結果的時期，被告應比照菩提樹價格補償，每棵一八、
    一五○元，從而被告應補償阿拉伯椰棗七萬二千六百元。又原告在系爭第六三－
    三地號土地上種植巴西鐵樹共有三百多棵以上，一公尺至二公尺者有二五○棵。
    如按每棵三三○元計算，該部分被告亦應補償原告八萬二千五百元，爰請求被告
    補償原告計二十四萬一千七百十一元五角云云，為其訴訟之內容。易言之，原告
    等係對被告先前所為徵收公告中關於補償費金額核定之處分不服，而請求被告依
    其聲明再給付不足額之補償費。惟有關土地改良物被一併徵收時，其應受之補償
    費，既應由該管直轄市或縣（市）政府機關會同有關機關估定之，則原告倘對本
    件補償費金額核定之原處分不服，其循序向法院提起行政訴訟者，即應針對被告
    就其請求事項未予作為或逕予駁回等情，而依行政訴訟法第五條第一項或第二項
    規定，提起「怠為處分之課予義務訴訟」或「排除否准之課予訴訟」，始為正辦
    ，而非得逕行提起同法第八條之一般給付訴訟，詳如前述，然原告卻逕依行政訴
    訟法第八條規定，提起本件給付訴訟，請求被告給付如訴之聲明所示之補償費，
    揆諸上開說明，原告提起本件訴訟之種類，即屬錯誤，從而其所為請求，為無理
    由，應不予准許。
四、據上論結，本件原告之訴為無理由，爰依行政訴訟法第一百九十五條第一項後段
    、第九十八條第三項，判決如主文。
中      華      民      國    九十一    年      六      月      二十    日
                              高雄高等行政法院第四庭
                                          審判長法官  江幸垠
                                          法      官  蘇秋津
                                          法      官  邱政強
右為正本係照原本作成。
如不服本判決，應於判決送達後二十日內向本院提出上訴書狀，其未表明上訴理由者
，應於提起上訴後二十日內向本院提出上訴理由書（須按對造人數附繕本）；如於本
判決宣示或公告後送達前提起上訴者，應於判決送達後二十日內補提上訴理由書（須
附繕本）。未表明上訴理由者，逕以裁定駁回。
提起上訴應預繳送達用雙掛號郵票七份（每份三十四元）。
中 　 　華 　 　民　  　國 　 九十一  　年      六      月　    二十    日
                                          法院書記官  涂瓔純
